【裁判字號】    96,訴,612
【裁判日期】    970619
【裁判案由】    租佃爭議
【裁判全文】
臺灣臺南地方法院民事判決               96年度訴字第612號
原      告  丁○○
訴訟代理人  金輔政律師
            張文嘉律師
被      告  財政部國有財產局臺灣南區辦事處臺南分處
法定代理人  乙○○
訴訟代理人  甲○○
上列當事人間請求租佃爭議事件，經本院於民國97年6月5日言詞
辯論終結，判決如下：
    主  文
原告之訴駁回。
訴訟費用由原告負擔。
    事實及理由
壹、程序方面：
一、按出租人與承租人間因耕地租佃發生爭議時，應由當地鄉（
    鎮、市、區）公所耕地租佃委員會調解；調解不成立者，應
    由直轄市或縣（市）政府耕地租佃委員會調處；不服調處者
    ，由直轄市或縣（市）政府耕地租佃委員會移送該管司法機
    關，司法機關應即迅予處理，並免收裁判費用。前項爭議案
    件非經調解、調處，不得起訴，耕地三七五減租條例第26條
    第1項、第2項前段定有明文。本件兩造因坐落臺南市○○區
    ○○段1407、1408、1409、1410地號等4筆土地（下稱系爭
    土地）租佃爭議事件，經臺南市南區公所耕地租佃委員會於
    民國96年1月30日調解不成立，再經臺南市政府耕地租佃委
    員會於96年4月4日調處，惟因出租人即被告不服調處決議，
    臺南市政府乃將該租佃爭議案件移送本院處理，此有臺南市
    政府96年4月27日南市地權字第09614507780號函附臺南市政
    府耕地租佃委員會調處程序筆錄及臺南市（南區）公所耕地
    租佃委員會調解（處）程序筆錄等在卷足憑（見本院卷第3
    至39頁），則本件耕地租佃爭議事件業已踐行前述調解及調
    處程序，起訴自屬合法，先予敘明。
二、按訴狀送達後，原告不得將原訴變更或追加他訴。但有下列
    各款情形之一者，不在此限：三擴張或減縮應受判決事項之
    聲明者，民事訴訟法第255條第1項第3款定有明文。本件原
    告起訴時原聲明：「請求確認兩造就被告所管理坐落臺南市
    安平區○○段第1407地號土地、地目養、面積0.022133公頃
    、第1408地號土地、地目養、面積0.092873公頃、同段第14
    09地號土地、地目養、面積0.074479公頃、同段第1410地號
    土地、地目養、面積0.36277公頃土地有更地租賃契約關係
    存在。」（本院卷第55至56頁），後於本院審理中變更聲明
    為：「請求確認兩造就被告所管理坐落臺南市○○區○○段
    第1407地號面積213.3平方公尺土地、第1408地號面積928.7
    3平方公尺土地、第1409地號面積744.79平方公尺土地、第1
    410地號如複丈成果圖（本院卷第156頁）C部分面積2273平
    方公尺土地，於89年10月21日簽訂之國養租字第8100009號
    養地租賃契約存在。」（本院卷第288頁），經核係屬減縮
    應受判決事項，與前述法條之規定並未違背，應予准許。
三、按民事訴訟法第247條所謂即受確認判決之法律上利益，係
    指因法律關係之存否不明確，致原告在私法上之法律地位有
    受侵害之危險，而此項危險得以對於被告之確認判決除去者
    而言。故確認法律關係成立不成立之訴，茍具備前開要件，
    即得謂有即受確認判決之法律上利益（最高法院42年台上字
    第1031號判例意旨參照）。本件系爭4筆租賃標的物之土地
    為國有，且為被告所管理，被告以原告於租賃契約存續期間
    ，在租賃土地上搭建鐵皮屋經營KTV、烤漆板圍籬內空地及
    放置貨櫃屋使用，未依契約約定供養殖使用，違反耕地三七
    五減租條例第16條之規定，主張原訂租賃契約歸於無效，請
    求收回土地，為原告所不同意，則兩造間租賃關係存在與否
    ，對於原告得否本於承租權繼續占有使用系爭土地，非無影
    響，原告私法上法律地位有受侵害之危險，此項危險得以確
    認判決除去，則原告提起本件確認之訴，即有受確認判決之
    法律上利益，應予准許。
貳、實體方面：
一、原告起訴主張：
（一）原告先父於日據時代即在系爭4筆養地及安平段1000-15地
      號相連土地世代經營魚塭養殖為業。70年間開始五期重劃
      時，訴外人臺南市政府曾以70年10月24日南市地劃字第14
      518號函公告使用人停止放養，因係訴外人臺南市政府依
      法填土變更使用，被告乃依國有養地租賃契約第8點第5款
      規定，以70年11月10日台財南南三字第5525號函告原告70
      年11月起終止租約並停止收取租金，嗣原安平段1000-15
      地號土地於72年1月25日逕分割為同段1000-15、0000-000
      地號，五期重劃完成後，僅1000-15地號列入五期重劃範
      圍內土地，0000-000地號土地則為重劃範圍外土地，嗣安
      平段0000-000地號再分割為0000-000、0000-000、0000-0
      000、0000-0000地號，其中0000-000、0000-000、0000-0
      000地號3筆土地作為道路使用，0000-0000地號土地仍作
      原來養地使用，原告於77年11月3日曾就0000-0000地號土
      地陳情准予恢復租賃關係，安平段0000-0000地號重測後
      為系爭4筆土地。
（二）原告原承租養殖魚塭之土地，僅安北路南邊部分列入五期
      重劃範圍內，安北路以北部分則非五期重劃範圍，仍繼續
      由原告養殖魚塭，故五期重劃動工時，原告原承租之土地
      ，訴外人臺南市政府應僅能在安北路通過之範圍及安北路
      南邊之範圍內填土，至於安北路北邊因不屬五期重劃範圍
      內，訴外人臺南市政府本不得在其上填土，惟訴外人臺南
      市政府考量安北路若緊鄰魚塭可能導致安北路崩塌之結果
      發生，因此填土之範圍侵入安北路北邊達4、5米深，原告
      於五期重劃完成後與被告重新簽訂租約時，承租範圍雖包
      括系爭4筆土地全部，惟實際上系爭1410地號部分土地已
      因訴外人臺南市政府填土而無法養殖魚塭。另約2年前原
      告始在系爭1410地號業遭填土部分土地搭蓋鐵皮屋，故原
      告從未自行在系爭土地上填土，被告主張原告在系爭1410
      地號土地上填土，與事實不符。
（三）訴外人臺南市政府95年11月29日函謂：依據84年本市數值
      地形圖及93年航照圖相互對照比較，發現台端所搭置臨時
      建物之位置有一部分係近年再堆土而便宜使用。查，訴外
      人臺南市政府所謂有一部分係在何處？範圍為何？所謂近
      年再堆土，其可預見之情形，係每年「清塭」必將塭土內
      淤積之土往塭邊靠，一方面防止養魚池面積減少，並使養
      魚更好。原告自始迄今養魚，絕無使魚塭減少之理由，且
      訴外人臺南市政府比照之84年及93年兩圖均係原告94年蓋
      鐵皮屋之前，應無參考價值。
（四）訴外人臺南市政府填平之土地，已不能如其他部分土地供
      作養殖魚塭，故系爭遭填平之土地，應不生三七五租約之
      效力，否則對原告極不公平，蓋系爭部分土地既已遭填平
      而不能養殖魚塭，如認系爭遭填平部分土地亦有三七五租
      約之效力，則被告隨時均得以原告未在系爭土地養殖魚塭
      而主張契約無效，顯非合理，是以系爭遭填平部分土地不
      能認有三七五租約之效力，而應認僅生民法上一般租賃之
      效力。又原告始終在系爭土地上養殖魚塭，從未間斷，此
      由原告在系爭土地上養殖之魚塭目前仍有水車、飼料機且
      均能運作等足證。實際上，被告亦知系爭1410地號內遭填
      平部分土地，係訴外人臺南市政府填土所造成，故從未詢
      問原告為何魚塭內有部分土地遭填平，且長達20年未關切
      非作養殖使用之遭填平部分土地，顯見被告對土地是由訴
      外人臺南市政府填平一事知之甚詳。系爭遭填平部分土地
      既不能認屬三七五租約範圍，則被告以原告在其上搭建鐵
      皮屋而主張三七五租約無效，顯非有理。從而，被告不能
      以原告未在系爭遭填平部分土地養殖魚塭，而主張租約全
      部失效及請求收回租地。
（五）據證人丙○○到庭證述：「我魚塭地面向安北路的部分有
      一塊泥土地，泥土地一直延伸到丁○○的土地，在我魚塭
      地上面泥土地寬度與丁○○土地上的泥土地的寬度是差不
      多的」、「現在的這塊泥土地以前是魚塭，丁○○的泥土
      地以前也是魚塭，魚塭在70幾年經台南市政府部分徵收魚
      塭外圍，目前泥土地不是我填土的，也不是我父親填土的
      ，是當時施工單位填土的，填到被徵收的位置，但我們對
      填超過之部分並無意見，當時是施工單位一直填土，我們
      的部分就是當時填土的情形，並無再額外處理過，隔壁丁
      ○○填土的部分我並沒有清楚看過，但是他們也被填超過
      ，當時時間應是72年，填土時我雖然在台塑工作，但是我
      每個禮拜都會回來看，我住的地方離本件魚塭地不遠」、
      「他們當初填土時是用抽沙填土的方式並且有埋管，我有
      看到他們在施工」等語，可證系爭1410地號土地內鐵皮屋
      所在位置係訴外人臺南市政府於72年間開發五期重劃區時
      用埋管抽砂填土所造成，而非原告自行填土形成目前砂地
      現況。
（六）系爭1410地號土地內鐵皮屋所在位置從魚塭填成陸地，必
      須花費甚多金錢，而填土結果原告反而不能養殖魚塭獲利
      ，故除非原告於70年間填土後立即使用土地牟利，否則原
      告實不可能斥資填土。查，原告係於94年間搭蓋鐵皮屋，
      94年以前至70年間前後20多年，系爭遭填平部分土地均為
      空地閒置，未做任何使用，由此足證系爭遭填平部分土地
      並非原告填土所造成。又被告所有漁港段672、673、678
      地號3筆土地，與原告所承租系爭4筆土地毗鄰，依被告97
      年4月17日函，其以原告占用漁港段672、673、678地號土
      地養殖魚塭，要求原告返還不當得利共新臺幣5,448元，
      則由原告超出租約範圍占用被告所有漁港段672、673、67
      8地號土地養殖魚塭，亦足證原告絕不可能花費大筆金錢
      在鐵皮屋所在位置填土以致減少養殖面積，故鐵皮屋所坐
      落土地係由訴外人臺南市政府填土而成，應無疑義。
（七）77年間原告與被告重新訂約時，鐵皮屋所在位置已有現況
      土地，該部分土地顯然無法養殖魚塭，而原告向被告承租
      系爭土地係為養殖魚塭，故三七五租約就該部分土地屬自
      始給付不能而為無效，然其他部分土地仍可養殖漁塭，故
      三七五租約就其他部分土地仍屬有效。從而，被告主張原
      告在無效部分土地上搭蓋鐵皮屋為違約實不能成立，故原
      告與被告間原有三七五租約實不受影響。
（八）94年間訴外人臺南市政府及安平區公所為發展觀光及整理
      環境，要求安北路邊地主及土地使用人整理環境，經環保
      人員多次要求，原告加以整理路邊；區公所人員以發展觀
      光為目標，認為一邊養魚，一邊供觀光旅遊之客人釣魚及
      唱歌，是一個可鼓勵的方式而加以肯認，故原告始於系爭
      1410地號部分土地上搭建鐵皮屋，惟原告仍係以養魚維生
      ，並非不自任耕作。被告主張原告水池邊之土地供人釣魚
      、KTV是不自任耕作，與耕地三七五減租條例轉供他人耕
      作之情形顯然不同，其主張見解，顯有錯誤。
（九）本件養魚池並無變更，兩造合約原始目的係於系爭土地上
      養殖魚塭，原告養殖魚塭之範圍亦無減少，故原告自任耕
      作之範圍既無減少，即無不自任耕作之事實，應無耕地三
      七五減租條例第16條之適用。又依最高法院88年台上字第
      1號判例意旨，本件三七五租約所指租用範圍應以能夠養
      殖之部分土地為限，非能作為養殖使用之部分土地即非耕
      地租用，自無耕地三七五減租條例規定之適用，應適用民
      法有關租約終止之規定，另為意思表示，惟被告並未依此
      程序為之，故兩造租約仍有效存在。另依臺南市政府都市
      計劃土地使用分區證明書所載，係84年9月19日變更臺南
      市安平漁港區細部計劃（第一次通鑑檢討）案實施，第14
      07、1408、1410等地號為中密度住宅區，1409地號則屬道
      路用地，則本件是否有耕地三七五減租條例第17條第1項
      第5款及第2項規定之適用，並請一併審酌。
（十）綜上所述，系爭1410地號部分土地因訴外人臺南市政府以
      管線抽沙填土，致形成陸地，並導致不能作為養殖使用，
      僅能作塭寮，故原告於系爭土地上搭建鐵皮屋，並無違背
      契約之約定。並聲明：1.請求確認兩造就被告所管理坐落
      臺南市○○區○○段第1407地號面積213.3平方公尺土地
      、第1408地號面積928.73平方公尺土地、第1409地號面積
      744.79平方公尺土地、第1410地號如複丈成果圖C部分面
      積2273平方公尺土地，於89年10月21日簽訂之國養租字第
      8100009號養地租賃契約存在。2.訴訟費用由被告負擔。
二、被告則以：
（一）據財政部國有財產局組織條例第2條、第11條及財政部國
      有財產局各地區辦事處組織通則第3條、第8條規定，被告
      承國有財產局之命，對外以被告之名義代理中華民國管理
      、處分台南縣、市內之國有土地，經營出租、出售及使用
      補償金（不當得利）之催收等相關業務，為財政部國有財
      產局所設立之分支機構。又按「分公司係總公司分設之獨
      立機構，就其業務範圍內之事項涉訟時，自有當事人能力
      。又原告對分公司起訴後於訴訟進行中，將被告更正為總
      公司應認為訴之變更。」及「分公司為受本公司管轄之分
      支機構，並無獨立之財產，為謀訴訟上之便利，現行判例
      雖從寬認定分公司就其業務範圍內涉訟，有當事人能力，
      但不能執此而謂關於分公司業務範圍內之事項，不得以總
      公司之名義起訴。」最高法院40年台上字第105號及66年
      台上字第3470號分別著有判例可稽，意指無論總公司或分
      公司起訴，皆有當事人能力，亦為適格之當事人，既然被
      告依據前項法令之規定，為財政部國有財產局之分支機構
      ，對外以被告之名義代理中華民國管理、處分臺南縣、市
      內之國有土地，經營出租、出售及使用補償金（不當得利
      ）之催收等相關業務，依前揭判例所示，就被告所承辦之
      業務範圍內涉訟時，被告自有當事人能力。經查，本件租
      約係原告與被告所合意訂立，故關於租約權益發生爭訟時
      ，原告以被告為當事人提起訴訟，被告應有當事人能力，
      並為適格之當事人，合先敘明。
（二）系爭土地原係被告於53年間出租予訴外人蘇鬧讚（即原告
      之父）作為養殖使用，案經訴外人蘇鬧讚於60年9月29日
      讓渡承租權予原告，並由原告辦理過戶換約續租，原告續
      租期間，於77年10月20日將部分土地之承租權過戶予訴外
      人陳庚辛、黃茂榮、李明淵、李德慶與陳正義等5人，旋
      由原告等6人繼續承租系爭土地，並辦理協議分管，嗣因
      訴外人陳庚辛等5人於81年9月間放棄分管協議，申請合併
      共訂1紙租約，並於82年6月26日辦理持分過戶予原告，並
      經原告歷次辦理換約續租，租期至99年3月21日止。又系
      爭土地經被告於95年9月4日派員勘查結果，系爭1410地號
      部分土地為原告搭建鐵皮屋（作為經營美人嶼KTV）、烤
      漆板圍籬內空地及放置貨櫃屋使用，面積約890平方公尺
      。依耕地三七五減租條例第16條第1項、第2項規定，承租
      人應自任耕作，並不得將耕地全部或一部轉租於他人。承
      租人違反前項規定時，原訂租約無效，得由出租人收回自
      行耕種或另行出租。國有養地租賃契約書第5項第2點，承
      租人承租確係自行作養殖使用；契約書第4項第4點，承租
      人應作養殖魚、蝦、貝類之用；契約書第4項第5點第1款
      ，承租人不得作違反法令或約定用途使用之約定，原告應
      將系爭土地作為養殖使用。系爭土地部分現由原告搭建鐵
      皮屋（作為經營美人嶼KTV）、烤漆板圍籬內空地及放置
      貨櫃屋使用，原告顯係未自任耕作自明，故依據耕地三七
      五減租條例第16條規定及國有養地租賃契約書第5項第1點
      、第4項第4點及第4項第5點第1款約定，原訂租約已向後
      失其效力。雖系爭土地僅部分為原告搭建鐵皮屋（作為經
      營美人嶼KTV）、烤漆板圍籬內空地及放置貨櫃屋使用，
      惟依最高法院73年台上字第112號及92年台上字第2494號
      判決揭示，雖僅承租之土地一部分不自任耕作，全部租約
      即歸於無效，是以本件租約已因原告部分不自任耕作而全
      部歸於無效。
（三）原告主張系爭1410地號土地上搭建鐵皮屋之位置，係當初
      訴外人臺南市政府於五期重劃區工程填土時越界所致，並
      致無法作為養殖使用，非原告自行回填土方。然訴外人臺
      南市政府以95年11月29日南市地劃字第09514042310號及9
      6年7月26日南市地劃字第09614514440號函說明系爭1410
      地號土地上之土方並非該府於五期重劃工程填土越界及抽
      沙填土所致，係近年來再堆土而便宜使用，故原告所主張
      實不足採。雖原告另行堆土亦係違反應自任耕作之規定，
      惟本件被告係以原告於系爭1410地號土地上搭建鐵皮屋、
      烤漆板圍籬內空地及放置貨櫃屋使用，違反租約書應作養
      殖使用約定及耕地三七五減租條例第16條應自任耕作規定
      ，故原訂租約無效。
（四）原告主張系爭1410地號部分土地，係77年間由訴外人臺南
      市政府抽沙填土致無法養殖，被告有給付不能之情事，應
      負出租人客觀給付不能之責任。查，原告於77年11月3日
      書立陳情書向被告陳明臺南市○○區○○段1000-14地號
      土地（重測後為古堡段1407、1408、1409、1410地號）現
      仍作為原來使用，申請恢復租賃契約，經被告派員勘查結
      果，現況確係作為魚塭使用，故准其恢復雙方之租賃關係
      。若依原告所陳，重測後系爭1410地號部分土地當時為訴
      外人臺南市政府回填土方，為何原告申請恢復租約時自承
      作為原來使用（養殖），且不及時向被告反應減少租用面
      積，而與被告訂立租約並陸續向被告申請換約續租事宜，
      故原告所主張實不足採。縱系爭1410地號部分土地係訴外
      人臺南市政府辦理五期重劃工程填土越界及抽沙填土所致
      ，原告為何不依據民法第423條規定通知被告排除，或自
      行依據民法第962條占用人之排除請求權行使權利，且並
      非每筆出租養地現況全部作為養殖使用，亦需要一部分土
      地作為堤岸及腹地，以利養殖作業、堆置養殖器具及魚貨
      外運使用，故原告自可利用依原告所主張被臺南市政府回
      填土方之土地部分，作為堆置養殖器具或外運魚貨之用。
      原告未依規定行使權利，進而於系爭土地上搭建鐵皮屋經
      營KTV使用，已非養殖之範疇，其不自任耕作之意圖甚明
      ，故原告確已違反耕地三七五減租條例第16條應自任耕作
      規定，兩造租約已歸於無效。又耕地三七五減租條例第16
      條所謂自任耕作，係指承租人應以承租之土地供自己從事
      耕作之用，如承租人以承租之土地供其他非耕作之用者，
      應不在自任耕作之列，並非僅跼限於承租人有轉租之情事
      ，最高法院72年度台上字第1556號、84年台上字第105號
      及86年台上字第97號分別著有判決可稽，故原告於系爭
      1410地號土地上搭建鐵皮屋及經營美人嶼KTV，作營業使
      用，已非自任耕作及養殖之範疇，雖原告辯稱係配合臺南
      市政府及安平區公所發展觀光及整理環境計畫所致，惟原
      告已因積極變更應為作養殖之用途，致使原訂租約歸於無
      效。
（五）原告陳稱被告並無通知原告改善即逕而通知原告終止雙方
      之租賃關係，實不合理，且系爭1410地號土地上之建物，
      原告業於被告通知後已將地上物拆除，故原租賃關係應繼
      續存在。惟依據最高法院80年台再字第15號判例揭示，本
      件租約已因原告於系爭土地上搭建鐵皮屋、烤漆板圍籬內
      空地及放置貨櫃屋使用，而向後失其效力，不待被告另為
      終止之意思表示。原告另主張被回填土方之土地部分應適
      用民法之規定，作為養殖使用部分，應適用耕地三七五減
      租條例之規定，被告承辦國有耕地出租至今歷來僅存在同
      1筆土地因使用現況不同，分別訂立不同性質之租約之情
      事，並無如原告所主張1紙租約可同時適用兩種以上之法
      律依據之情形發生。本件原告與被告關於系爭土地，僅存
      在1紙依據耕地三七五減租條例規定所訂立之國有養地租
      賃契約，故應僅適用耕地三七五減租條例之規定。
（六）原告主張依據臺南市政府都市計畫土地使用分區證明書所
      載，系爭1407、1408、1410地號土地編定為中密度住宅區
      ，另系爭1409地號土地編定為道路用地，已非養殖用地，
      是否應適用耕地三七五減租條例第17條第1項第5款及第2
      項規定？惟查，依據耕地三七五減租條例第17條第1項第5
      款及第2項規定，係出租人得終止租約之要件，若系爭土
      地已不能作為耕地（養殖）使用時，被告則可依該規定終
      止雙方之租賃關係。次依土地法第83條規定：「編為某種
      使用地之土地，於其所定之使用期限前，仍得繼續為從來
      之使用。」系爭土地雖已非編定為養殖用地，惟兩造間所
      訂立之租約係養地契約，在租約到期前，依據土地法第83
      條規定，仍得繼續為從來之使用（即養殖），被告無從據
      以終止兩造間之租賃關係，故本件即不適用耕地三七五減
      租條例第17條第1項第5款、第2項規定。
（七）原告主張系爭土地無耕地三七五減租條例之適用，若被告
      欲終止兩造之租賃關係，亦應回歸適用民法關於租約終止
      之規定。經查，系爭土地雖於76年6月19日都市計畫使用
      分區即劃定為中密度住宅區○道路用地，惟系爭土地被告
      於53年間出租予訴外人蘇鬧讚（即原告之父）時，確係養
      地，所訂立之租約係三七五租約，陸續換約續租，係原租
      約之延續，並非重新訂立租約，故不因系爭土地都市計畫
      劃為中密度住宅區○道路用地，而變更為非三七五租約之
      性質。依據農業發展條例第20條規定，於89年1月4日以後
      所訂立之耕地租約，適用本條例之規定，即89年1月4日前
      所訂立之耕租約仍應適用耕地三七五減租條例規定，故本
      件租約既係於89年1月4日前已訂立並生效，故仍應適用耕
      地三七五減租條例規定，自屬無疑。
（八）證人丙○○到庭陳稱：「隔壁丁○○填土的部分我並沒有
      清楚看過，但是他們也被填超過，……。」云云，惟證人
      丙○○既稱原告填土的部分其並無看清楚，則其如何知悉
      系爭1410地號部分土地亦為訴外人臺南市政府填土超過所
      致，故證人丙○○之證詞顯然相互矛盾，不足採信。又證
      人丙○○陳稱：「其父親所承租之魚塭部分於70幾年間經
      當時之施工單位回填土方，但其與父親均對填超過之部分
      無意見，……。」云云，惟依證人丙○○所陳，其父親所
      承租之魚塭係70幾年由當時之施工單位填土，至今已逾25
      、6年，且依證人丙○○對填土部分並無意見陳述，依一
      般常理而言，證人丙○○對原告所承租之土地為當時施工
      單位所填土應無深刻印象，故證人丙○○陳稱「丁○○所
      承租之部分也被填超過」云云，被告認不足以採信；且證
      人丙○○陳稱「其父親向被告所承租之魚塭於70幾年間由
      當時之施工單位填土」云云，亦無法證明原告所承租之部
      分係由當時之施工單位所填土。縱證人丙○○所言屬實，
      原告所承租之部分係72年間經訴外人臺南市政府填土，而
      無法作為養殖使用，惟依被告前開所述，並非每筆出租養
      地現況全部作為養殖使用，亦需要一部分土地作為堤岸及
      腹地，以利養殖作業、堆置養殖器具及魚貨外運使用，故
      原告自可利用依原告所主張遭訴外人臺南市政府回填土方
      之土地部分，作為堆置養殖器具或外運魚貨之用，然原告
      竟於系爭1410地號土地上搭建鐵皮屋經營KTV使用，顯然
      違反租約約定及耕地三七五減租條例第16條不自任耕作規
      定。
（九）並聲明：1.原告之訴駁回。2.訴訟費用由原告負擔。
三、兩造不爭執事項：
（一）61年9月29日原告向被告申請自父親蘇鬧讚讓渡承租臺南
      市○○區○○段1000-15地號面積9496平方公尺土地，租
      期至71年12月31日屆滿。
（二）安平段1000-15地號土地因臺南市政府列入第五期市地重
      劃區須先行填土，經臺南市府以70年10月24日南市地劃二
      字第14518號公告使用人停止收養，被告乃以70年11月10
      日台財產南南三字第5525號函告原告自71年11月起終止租
      約。
（三）安平段1000-15地號土地於72年1月25日逕為分割為同段10
      00-15、0000-000地號兩筆，面積各為2618及6878平方公
      尺，僅1000-15地號列入五期重劃範圍內土地，餘0000-00
      0地號分割後為重劃區範圍外土地，嗣安平段0000-000地
      號再分為0000-000、0000-000、0000-0000、0000-0000地
      號，面積各為14、883、232、5749平方公尺。
（四）原告於77年11月3日申請其中0000-0000地號土地仍作原來
      養地使用，請准予恢復租賃關係，被告准原告換約續租，
      餘同段0000-000、0000-000、0000-0000地號三筆土地，
      因已開闢為道路使用，原告未要求換約續租，嗣安平段00
      00-0000地號內原告承租土地因重測變更地段地號為古堡
      段1407、1408、1409、1410地號四筆土地，面積各為213.
      3、928.73、744.79、3627.7平方公尺。
（五）原告於94年間在古堡段1410地號土地上搭建鐵皮屋，佔地
      約890平方公尺，其餘約4624平方公尺土地仍作為養殖使
      用。
四、兩造爭執事項：
（一）古堡段1410地號內鐵皮屋所佔用之土（陸）地是否為臺南
      市政府於70年間填土時所造成？還是原告自行填土使用？
（二）原告於77年11月3日向被告申請恢復租賃關係時，古堡段
      1410地號內鐵皮屋佔用之土地是否已填成陸地而不能作為
      養殖使用？
（三）原告與被告所定三七五租約，其中古堡段1410地號內鐵皮
      屋所佔用土地屬於陸地不能養殖，該部分為民法上之租賃
      而其他可養殖部分為三七五租賃？或該部分及其他可養殖
      部分均為三七五之租賃？
五、得心證之理由：
（一）原告主張系爭1410地號內鐵皮屋所坐落之土地係訴外人臺
      南市政府於70年間填土所造成，雖為被告所否認，且經本
      院函詢訴外人臺南市政府結果，亦經臺南市政府以96年7
      月26日南市地劃字第09614514440號函覆指稱：系爭1410
      地號土地上之土方並非該市政府填土所造成（見本院卷第
      125頁），然證人丙○○則於本院審理時到庭證稱：「…
      …我的東邊是丁○○的魚塭也是向國有財產局承租的。我
      魚塭地面向安北路的部分有一塊泥土地，泥土地一直延伸
      到丁○○的土地，在我魚塭地上面泥土地寬度與丁○○土
      地上的泥土地的寬度是差不多的，我的泥土地上有一些樹
      木，我於約九十二年從我父親去世後開始承租，我父親是
      於民國三十幾年與蘇先生父親一起承租的，我小時候約民
      國六十幾年到七十年左右都有在這塊土地上出入，晚上都
      會去看顧魚塭，現在的這塊泥土地以前是魚塭，丁○○的
      泥土地以前也是魚塭，魚塭在民國七十幾年經台南市政府
      部分徵收魚塭外圍，目前泥土地不是我填土的，也不是我
      父親填土的，是當時施工單位填土的，填到被徵收的位置
      ，但我們對填超過之部分並無意見，當時是施工單位一直
      填土，我們的部分就是當時填土的情形，並無再額外處理
      過，隔壁丁○○填土的部分我並沒有清楚看過，但是他們
      也被填超過，當時時間應是民國七十二年，填土時我雖然
      在台塑工作，但是我每個禮拜都會回來看，我住的地方離
      本件魚塭地不遠。」等語（本院97年4月1日言詞辯論筆錄
      參照；見本院卷第262至263頁），此參以證人丙○○與原
      告間雖有隔鄰經營魚塭之關係，然證人丙○○對於原告所
      承租之魚塭地遭相關施工單位填土過程之描述，經核並無
      任何不合常理之處，且難認其有任何偏袒原告之情形，另
      參照原告所提出之林務局農林航空測量局空照圖等拍攝內
      容（本院卷第175至180頁），亦可發現77年8月20日之空
      照圖中（本院卷第176頁），原告所承租之系爭土地上已
      有部分區域形成陸地之情形，因此證人丙○○上開證述：
      施工單位填土超過徵收之位置而進入系爭土地中一事，應
      非無據，而尚可採信。何況相關施工單位施工時，通常對
      於施工邊界並非絕對清楚，且如超越界線填土或將廢土棄
      置於施工界線之外，亦不可能回報予主管單位臺南市政府
      知悉，故臺南市政府之前開函覆內容應係無從查考所致，
      尚難認與事實即屬一致。從而，系爭1410地號內鐵皮屋所
      坐落之土地，有一部分係訴外人臺南市政府委託之施工單
      位於70年間越界填土所造成，應尚可認定。至於原告主張
      全部係訴外人臺南市政府填土所造成一事，經查則無從加
      以確認。
（二）然而，原告主張系爭1410地號內鐵皮屋所坐落之土地，全
      部係訴外人臺南市政府於70年間填土所造成，且於77年11
      月3日原告向被告申請恢復租賃關係時，已因該土地填成
      陸地而不能作為養殖使用等情縱然屬實，但因養殖用地並
      非每筆現況均須全部為魚塭、水池養殖使用，一般而言，
      除了魚塭儲水養殖部分外，仍須另有一部分作為堤岸、塭
      寮及工作腹地堆置養殖器具、飼料及魚貨外運使用等非屬
      水域部分之土地，始能完全發揮養殖作業之效益，故原告
      與被告訂立系爭租約時，系爭1410地號內鐵皮屋所坐落之
      土地，縱已因他故而遭填土成陸地，則該陸地面積與上開
      得以實際養殖之魚塭面積相比，仍僅屬於租賃土地中之一
      部分（系爭1410地號土地上陸地部分約為1353平方公尺：
      本件原告承租面積則達5514.52平方公尺；參見本院卷第
      156頁之複丈成果圖及第109頁之租賃契約書），應不影響
      兩造就全數承租土地所訂之系爭租約之成立及生效，且亦
      不能因而將前述陸地部分排除於系爭租賃契約之外，故原
      告主張系爭租賃契約之效力並不及於前述陸地部分，該陸
      地部分土地應適用民法租賃契約之規定，原告縱然於該陸
      地上經營KTV亦無違反系爭租約約定之問題云云，經核即
      非可採。
（三）又原告另主張依據臺南市政府都市計畫土地使用分區證明
      書所載，系爭1407、1408、1410地號土地已編定為中密度
      住宅區，另系爭1409地號土地則已編定為道路用地（見本
      院卷第77頁），已非養殖用地，故系爭租約亦應無耕地三
      七五減租條例第17條第1項第5款及第2項規定之適用。然
      而，依據耕地三七五減租條例第17條第1項第5款及第2項
      規定，係出租人得終止租約之要件，若系爭承租土地如已
      不能作為耕地（養殖）使用時，被告雖可依該規定終止雙
      方之租賃關係，然依土地法第83條規定：「編為某種使用
      地之土地，於其所定之使用期限前，仍得繼續為從來之使
      用。」，則系爭土地雖已編定為非養殖用地，然兩造間所
      訂立之租約既係養地租賃契約，而前述土地之地目亦仍為
      「養」，有原告提出之土地登記簿謄本4份附卷足參（見
      本院卷第78至81頁），又目前系爭土地大部分之範圍仍可
      作為養殖魚塭之用，參照上述土地法第83條規定，租賃物
      既仍得繼續為從來之使用（即養殖），被告不僅無從據該
      編定為非養殖用地之事由而終止系爭租賃關係，且本件租
      賃契約亦應仍有耕地三七五減租條例等相關規定之適用，
      故原告之上開主張，應非可採。
（四）再者，按耕地之租佃，依本條例之規定，耕地三七五減租
      條例第1條前段定有明文。次按耕地租用，係指以自任耕
      作為目的，約定支付地租使用他人之農地者而言，土地法
      第106條第1項定有明文，所稱農地，參照同條第2項之立
      法精神，應包括漁地及牧地在內，最高法院88年台上字第
      1號著有判例可參。查本件系爭國有養地租賃契約，原告
      與被告訂有標題為「國有養地租賃契約書」之契約，該契
      約書第4條其他約定事項第4款亦明訂「租賃養地，承租人
      應作養殖魚、蝦、貝或其他水產類之用，不得作其他使用
      」等語（見本院卷第39頁正反面），且兩造亦不爭執系爭
      國有養地租賃契約為耕地租賃，故系爭國有養地租賃契約
      自應有耕地三七五減租條例之適用。次按本條例中華民國
      八十九年一月四日修正施行前已依耕地三七五減租條例，
      或已依土地法及其他法律之規定訂定租約者，除出租人及
      承租人另有約定者外，其權利義務關係、租約之續約、修
      正及終止，悉依該法律之規定，農業發展條例第20條第2
      項定有明文。查系爭國有養地租賃契約，原由訴外人蘇鬧
      讚與被告於59年間訂立，原告復與被告於77年間重新簽訂
      租約，租賃期間自78年1月1日起至83年12月31日止，租約
      到期前復由原告持續申請續租，最新租期至99年12月31日
      止，參照前述農業發展條例第20條第2項之規定，本件系
      爭國有養地租賃契約既係於77年即已依耕地三七五減租條
      例重新訂定租約，自應適用耕地三七五減租條例。
（五）按耕地之承租人應自任耕作，並不得將耕地全部或一部轉
      租他人，否則原訂租約應屬無效，此觀耕地三七五減租條
      例第16條第1項、第2項之規定至明。又耕地三七五減租條
      例第16條第1項所謂承租人應自任耕作，係指承租人應以
      承租之土地供自己從事耕作之用而言；如承租人以承租之
      土地建築房屋居住或供其他非耕作之用者，均不在自任耕
      作之列，應構成同條第二項所定原訂租約無效之原因。最
      高法院70年台上字第4637號著有判例可稽。本件原告於94
      年間在系爭1410地號部分填土成陸地之土地上搭建鐵皮屋
      ，並作經營KTV使用一情，除據原告自認外（本院卷第59
      頁），並有卷附之臺南市安平區丁○○三七五租佃爭議96
      年1月17日會勘筆錄1份及所附之照片14張等資料在卷可參
      （見本院卷第22至26頁），據此並參照上開規定及判例意
      旨，則原告之上述經營KTV之行為，經核已屬於不自任耕
      作範圍之內，應構成耕地三七五減租條例第16條第2項所
      定原訂租約無效之原因。又承租人不自任耕作之情形，縱
      僅存在於承租土地之一部，不論其面積多寡，全部租約仍
      屬無效，最高法院86年度台上字第97號亦著有判決可資參
      照，故原告縱使在承租土地上之一小部分搭建鐵皮屋經營
      KTV，則原告與被告間之全部租約，仍已因其未自任耕作
      而歸於無效。
（六）至於系爭1410地號內鐵皮屋所坐落之土地，於77年11月3
      日原告向被告申請恢復租賃關係時，已因他故填成陸地而
      不能作為養殖使用等情縱然屬實，則如前述，原告自仍可
      利用該已填成陸地之土地部分，作為塭寮、堆置養殖器具
      、飼料或外運魚貨等養殖附屬作業之用，而原告如依此目
      的而使用該已填成陸地之土地，則其行為即無違反系爭養
      殖租約之問題，然原告竟於系爭1410地號土地上搭建鐵皮
      屋，並懸掛招牌經營與養殖業務全然無關之「美人嶼KTV
      」，其行為顯然違反系爭租約之約定及耕地三七五減租條
      例第16條不自任耕作之規定，故被告據此而主張系爭租約
      歸於無效，經核非無理由。
（七）此外，原告雖另主張94年間臺南市政府及安平區公所為發
      展觀光及整理環境，要求安北路邊地主及土地使用人整理
      環境，經環保人員多次要求，原告加以整理路邊；區公所
      人員以發展觀光為目標，認為一邊養魚，一邊供觀光旅遊
      之客人釣魚及唱歌，是一個可鼓勵的方式而加以肯認，故
      原告始於系爭1410地號部分土地上搭建鐵皮屋，然原告仍
      係以養魚維生，並非不自任耕作云云，但因系爭土地係原
      告向被告所承租，則原告如欲變更其承租土地之使用方式
      ，則其本應請求被告同意變更，並於租約上載明使用方式
      ，然原告竟未向被告申請同意變更使用方式，即擅自懸掛
      招牌經營與養殖業務無關之KTV，則其所為縱然為發展觀
      光單位所提倡推動之社區發展事項，原告亦不能據此而主
      張其非不自任耕作。況原告若係僅以觀光魚池之方式經營
      ，縱然擺設卡拉OK等設備，亦勉強得以解釋為多角化經營
      之養殖行為，或可認其非屬不自任耕作（養殖），但原告
      竟公然懸掛招牌經營「美人嶼KTV」，其上開行為實難認
      為仍係養殖業務所須之一部分，故原告上述主張，經核亦
      非可採，附此敘明。
六、綜上所述，本件原告之主張並無理由，故原告起訴請求確認
    兩造就被告所管理坐落臺南市○○區○○段第1407地號面積
    213.3平方公尺土地、第1408地號面積928.73平方公尺土地
    、第1409地號面積744.79平方公尺土地、第1410地號如複丈
    成果圖C部分面積2273平方公尺土地，於89年10月21日簽訂
    之國養租字第8100009號養地租賃契約存在，經核尚屬無據
    ，應予駁回。
七、本件事證已臻明確，兩造其餘主張陳述及所提之證據，既與
    判決結果無何影響，均毋庸再予審酌，附此敘明。
八、結論：原告之訴為無理由，依民事訴訟法第78條，判決如主
    文。
中    華    民    國    97    年    6     月    19    日
                  民事第一庭    法  官  陳志成
上正本係照原本作成。
如對本判決上訴，須於判決送達後20日內向本院提出上訴狀。
中    華    民    國    97    年    6     月    19    日
                                書記官  彭建山


司法院資訊處製作；財團法人民間司法改革基金會備份。
